臺灣臺南地方法院民事判決　九十三年訴字第一六六二號
　　原　　　　告　　甲○○
　　兼訴訟代理人　　乙○○
　　被　　　　告　　丙○○
右當事人間請求侵權行為損害賠償事件，本院於民國九十四年三月二十五日言詞辯論
終結，判決如左：
    主    文
被告應給付原告乙○○新台幣壹萬元，給付原告甲○○新台幣參萬元，及均自民國九
十三年八月二十七日起至清償日止，按週年利率百分之五計算之利息。
原告其餘之訴駁回。
訴訟費用由被告負擔百分之三，由原告甲○○負擔百分之三十一，餘由原告乙○○負
擔。
本判決原告勝訴部分得假執行。
原告其餘假執行之聲請駁回。
　　事　　實
甲、原告方面：
一、聲明：求為判決：(一)被告應給付原告乙○○新台幣（下同）一百萬元，並給付原
    告甲○○五十萬元，及均自起訴狀繕本送達之翌日起至清償日止，按週年利率百
    分之五計算之利息。(二)被告應負擔費用，將鈞院九十三年度自字第六三號刑事判
    決書之法院、當事人、案由、主文及事實內容，以十五號字體登載於自由時報第
    九版一日。(三)原告願供擔保，請求宣告假執行。
二、陳述：
（一）被告原係鑫滄工業股份有限公司（下稱鑫滄公司）之員工，原告乙○○為鑫滄
      公司之負責人，原告甲○○亦為鑫滄公司之員工，被告於民國九十年間，因工
      作表現不佳，遭原告乙○○予以解僱，被告不服於九十年十月廿九日在台南縣
      勞工局進行勞資爭議調解，原告甲○○代表鑫滄公司進行調解，最後雙方意見
      不一致，而調解不成立，因原告甲○○代表鑫滄公司出席調解，發言頗對被告
      不利，被告因而心生怨恨，於調解當時即對原告甲○○謗稱係老闆（指原告乙
      ○○）之「細姨」，原告甲○○聞之即曾嚴加予以駁斥制止，未料被告於九十
      三年七月七日上午十一時廿分許，在鈞院新市簡易庭，由法官在公開法庭，就
      被告對鑫滄公司提起請求資遣費事件，進行調解時，當時法庭人員、在場証人
      及旁聽人員，約有十餘人，被告又對在場之原告甲○○謗稱為「細姨某」，已
      對原告二人之名譽造成損害，被告所為已構成刑法第三百十條第一項之誹謗罪
      ，現由鈞院審理中。
（二）按因故意不法侵害他人之權利者，負損害賠償責任; 又不法侵害他人之名譽，
      被害人雖非財產上之損害，亦得請求賠償相當之金額，並得請求為回復名譽之
      適當處分，民法第一百八十四條第一項前段、第一百九十五條第一項分別定有
      明文。按名譽被侵害，關於非財產上之損害，加害人雖亦負賠償責任，但以相
      當之金額為限，所謂相當，自應以加害情形與其名譽影響是否重大，及被害者
      之身分地位與加害人經濟狀況等關係定之（最高法院四十七年台上字第一二二
      一號判例參照）。依上說明原告因被告誹謗，原告乙○○身為鑫滄公司之負責
      人，與原告甲○○為鑫滄公司之員工，個人名譽及公司信譽皆遭受到損害，並
      精神上受有痛苦，應賠償原告乙○○一百萬元、原告甲○○五十萬元，以資慰
      藉。
（三）關於兩造不爭執事項：
　1.被告確於九十三年七月七日上午十一時二十分，在鈞院新市簡易庭，由法官在
　　公開法庭就資遣費事件進行調解時，對在場之原告甲○○以「細姨」稱之。
　2.原告與前妻張瑞芳已於八十年十月十九日離婚。
　3.原告二人育有二名子女，長女陳宛伶八十一年十二月二十五日生，長子陳宥菘
　　八十五年三月十九日生。
（四）關於兩造爭執要點之陳述：
　1.被告以「細姨」指稱原告甲○○，是否已不法侵害原告二人之名譽？
　　按名譽為人格之社會評價，名譽有無受侵害，應以社會上對其評價是否貶損以
　　　為斷，如造成相對人品德、聲譽、社會一般評價因而受有貶損，即屬不法侵害
　　　他人之名譽（最高法院八十六年台上第三０五號判例）。
　　被告於公開場合利用法官之訊問，回答與民是勞資糾紛無關之事項，顯有妨害
　　　他人名譽之惡意。
　　原告甲○○係於原告乙○○與前妻張瑞芳於八十年十月十九日離婚，才開始交
　　　往，逾一年二月，才於八十一年十二月二十五日生下長女，原告乙○○早與其
　　　前妻無婚姻關係，何來老大（大某）、老二（細姨）之稱。
  2.原告公司之員工在公司是否均已「老大」、「老二」稱呼瑞芳及原告甲○○？
    細姨係對人格及身分之一種貶抑，並有矮化、瞧不起人之意，且為封建父權社會
    對人性尊嚴之一種侵害，無論事實如何，以「細姨」指稱他人，即屬侵害他人之
    名譽。
三、證據：提出全戶戶籍謄本二份為證。
乙、被告方面：
一、聲明：求為判決駁回原告之訴。
二、陳述：
（一）被告於原告之鑫滄公司服務時，工廠內之員即以「大某」「細姨」交代，分辨
      係原告之原配張瑞芳或甲○○所交待之工作，請傳工廠內資深員工作證。
（二）原告甲○○之戶籍記載，原為永康市○○○路四九０巷五一號，即為乙○○工
      廠之住址，於八十八年二月廿六日始遷入台南市○○街○段九十二巷十二弄二
      十一號。兩人同居於八十一年十二月二十五日生下次女陳宛玲，八十五年三月
      十九日生下次男陳宥菘，均由乙○○於八十二年二月廿五日及八五年四月廿六
      日所認領。
（三）原告乙○○於八十三年十一月九日認領張瑞芳所生之陳姿頻為三女，其間之關
      係，請庭上詳查。
（四）依民間習俗，非為原配，即為「細姨」之稱呼，而其同居其生子女，乃為事實
      ，被告亦只在鈞院庭訊中，向法官陳述事實而已，完全無毀謗之意。
（五）鈞院九十三年度自字第六三號刑事判決，昧於事實未予詳查，被告已依法於法
      定期間，提起上訴。
（六）被告乃為工人，家人子女均需扶養，原告為了不付被告之資遺費，想盡辦法，
      欲加之罪，使被告生不如死，相信司法必有包青天之精神，明辨事實真相。
三、證據：提出戶籍謄本二份、台南縣政府調解勞資爭議案第一次會議記錄、公告一
    紙、勞工保險被保險人投保資料表明細一份、刑事調查證據聲請狀一份為證，並
    請求訊問證人柳淑琴。
參、本院依職權調閱本院九十三年度自字第六三號刑事卷宗。
    理    由
一、原告起訴主張：被告原係訴外人鑫滄公司之員工，原告乙○○為鑫滄公司之負責
    人，原告甲○○亦為鑫滄公司之員工，被告於九十年間，因工作表現不佳，遭原
    告乙○○予以解僱，被告不服於九十年十月廿九日在台南縣勞工局進行勞資爭議
    調解，原告甲○○代表鑫滄公司進行調解，最後雙方意見不一致，而調解不成立
    ，因原告甲○○代表鑫滄公司出席調解，發言頗對被告不利，被告因而心生怨恨
    ，於調解當時即對原告甲○○謗稱係老闆（指原告乙○○）之「細姨」，原告甲
    ○○聞之即曾嚴加予以駁斥制止，未料被告於九十三年七月七日上午十一時廿分
    許，在鈞院新市簡易庭，由法官在公開法庭，就被告對鑫滄公司提起請求資遣費
    事件，進行調解時，當時法庭人員、在場証人及旁聽人員，約有十餘人，被告又
    對在場之原告甲○○謗稱為「細姨某」，已對原告二人之名譽造成損害，被告所
    為已構成刑法第三百十條第一項之誹謗罪，原告乙○○身為鑫滄公司之負責人，
    原告甲○○為鑫滄公司之員工，個人名譽及公司信譽皆遭受到損害，並精神上受
    有痛苦，被告應賠償原告乙○○一百萬元、原告甲○○五十萬元，為此，本於侵
    權行為損害賠償提起本訴等語。
二、被告則以：依原告甲○○之戶籍記載，原為永康市○○○路四九０巷五一號，即
    為原告乙○○工廠之住址，於八十八年二月廿六日始遷入台南市○○街○段九十
    二巷十二弄二十一號，兩人同居於八十一年十二月二十五日生下次女陳宛玲，八
    十五年三月十九日生下次男陳宥菘，均由乙○○分別於八十二年二月廿五日及八
    五年四月廿六日所認領。原告乙○○雖形式上與其前配偶張瑞芳辦理離婚，但張
    瑞芳與原告甲○○均同住於工廠內，原告乙○○又於八十三年十一月九日認領張
    瑞芳所生之陳姿頻為三女；被告於原告之鑫滄公司服務時，工廠內之員工即以「
    大某」「細姨」分辨係原告之原配張瑞芳或甲○○所交代之工作；且依民間習俗
    ，非為原配，即為「細姨」之稱呼，被告並無誹謗之意思等語，資為抗辯。
三、兩造不爭執之事項：
（一）被告確於九十三年七月七日上午十一時二十分，在鈞院新市簡易庭，由法官在
      公開法庭就資遣費事件進行調解時，對在場之原告甲○○以「細姨」稱之。
（二）原告與前妻張瑞芳已於八十年十月十九日離婚。
（三）原告二人育有二名子女，長女陳宛伶八十一年十二月二十五日生，長子陳宥菘
      八十五年三月十九日生。
四、被告固不否認有於上開時地以「細姨」稱呼原告甲○○，惟以前揭情辭置辯，故
    本件兩造間之爭執要旨為：(一)原告公司之員工在公司是否均以「老大」、「老二
    」稱呼訴外人張瑞芳及原告甲○○？(二)被告以「細姨」指稱原告甲○○，是否已
    不法侵害原告二人之名譽？經查：
（一）被告雖辯稱原告公司員工在公司均以「大某」、「細姨」來稱呼訴外人張瑞芳
      及原告甲○○，惟經訊問證人即原告乙○○經營之鑫滄公司員工柳淑琴到場證
      稱：「（問：：：工廠私底下是以何方式稱呼兩位老闆娘？）答：都是以王小
      姐及張小姐稱呼。」、「（問：有無聽過別人說張小姐是大某？王小姐是細姨
      ？）答：沒有」等語（參九十四年三月二十五日言詞辯論筆錄），被告此部分
      辯解，顯不足採。
（二）按名譽權之侵害非即與刑法之誹謗罪相同，名譽有無受損害，應以社會上對個
      人評價是否貶損作為判斷之依據，苟其行為足以使他人在社會上之評價受到貶
      損，不論其為故意或過失，均可構成侵權行為，其行為亦不以廣佈於社會為必
      要，僅使第三人知悉其事，自足當之（最高法院九十年度台上字第六四六號判
      決意旨參照）。本件經本院依職權調閱本院新市簡易庭九十三年度新勞簡調字
      第二號卷宗，依其中九十三年七月七日調解程序筆錄記載：原告於庭訊時陳稱
      「之前是有一時間沒有扣薪，我以為是公司忘了扣，這筆錢是我跟老闆娘所借
      ，我在公司的情形後面坐的那個老闆的細姨某知道」等語。據此，被告當時係
      就借款來源向法官陳述，並指陳原告甲○○亦知之甚詳，惟被告不以一般大眾
      稱謂如直呼原告姓名或「王小姐」、「王女士」等稱呼，卻回頭指摘坐在法庭
      旁聽席之原告甲○○為「老闆細姨」，此一「老闆細姨」陳述與該案給付資遣
      費事件，全然無關，並非應法官訊問而不得已之回答，而所謂「老闆的細姨某
      」，依據社會通念，有貶抑原告甲○○身分地位之意涵，且使外界易認原告乙
      ○○為不忠於一夫一妻婚姻制度之人，被告上開言語，自足使原告二人在社會
      上的評價受到貶損，自已侵害原告二人之名譽。
（三）被告雖又主張原告二人並無婚姻關係，又育有一子一女，且均與原告之前妻同
      居等情，固據提出戶籍謄本二份為證，惟此部分究屬原告個人私生活事項，涉
      於私德而與公共利益無關，被告於法院審理中指摘原告甲○○為「老闆的細姨
      某」此一完全與案情無關且無關公益事項，自難認其無毀損原告二人名譽之意
      圖。
四、按不法侵害他人之身體、健康、名譽、自由、信用、隱私、貞操或不法侵害其他
    人格法益而情節重大者，被害人雖非財產上之損害，亦得請求賠償相當之金額。
    民法第一百九十五條第一項定有明文。查法院關於民事事件之審判採公開審理主
    義，任何人均得於審理期日進入法庭內旁聽，自屬公眾得出入之場所，原告在公
    眾得共見之法庭上，以「老闆的細姨某」稱呼甲○○，其語意內容表示原告甲○
    ○係原告乙○○於與張瑞芳婚姻關係存續中之另一同居人，依一般人之社會通念
    ，足以貶損原告二人在社會上之人格評價，致其名譽受損，是以原告二人依前揭
    之規定，請求被告賠償非財產上之損害，自屬正當。又名譽被侵害者，關於非財
    產上之損害，加害人應負之賠償責任，以相當之金額為限，所謂相當，應以實際
    加害情形與對被害人名譽影響是否重大，及被害者之身分地位與加害人經濟狀況
    等關係定之（最高法院四十七年台上字第一二二一號判例參照）。查原告乙○○
    係高職畢業，名下持有鑫滄公司之股份及兩棟房子，每月平均收入約四、五萬元
    ；原告甲○○亦為高職畢業，名下有一棟房子，每月平均收入約三萬多元，資力
    均尚佳；另被告則為國小肄業，名下有一棟房子，每月平均收入不固定，約一萬
    多元，此業據兩造陳述在卷，並為兩造所不爭執，本院斟酌兩造之身分地位、經
    濟狀況，及被告之教育水準，影響伊對於本件所使用稱呼原告甲○○文字之適當
    判斷，暨原告甲○○為受被告直指「細姨」之人，其受害程度較原告乙○○直接
    並重大等情狀，認被告應賠償原告甲○○部分以三萬元，原告乙○○部分以一萬
    元為適當，超過此範圍之請求，則不應准許，應予駁回。至於原告請求將判決登
    報部分，因被告誹謗所傳述對象係法庭上之旁聽者，觀睹之民眾畢竟有限，且陳
    述之時間短暫，損害層面未擴散，判命被告金錢給付已足以填補其損害，原告請
    求被告將將本院九十三年度自字第六三號刑事判決書之法院、當事人、案由、主
    文及事實內容，以十五號字體登載於自由時報第九版一日，尚非必要，此部分請
    求應予駁回。
五、綜上，原告本於侵權行為損害賠償請求權請求被告給付原告乙○○一萬元，給付
    原告甲○○三萬元，及均自起訴狀繕本送達之翌日即九十三年八月二十七日起至
    清償日止，按週年利率百分之五計算之利息範圍內為有理由，應予准許，其餘之
    請求，為無理由，應予駁回。
六、本件原告勝訴部分，所命被告給付之金額未逾五十萬元，依民事訴訟法第三百八
    十九條應宣告假執行。至於原告敗訴部分，其假執行之聲請已失所附麗，應併予
    駁回。
七、本件事證已臻明確，被告請求傳訊證人潘美祝及兩造其餘主張及論述，均與判決
    結論無涉，無庸逐一審究，併此敘明。
八、結論：本件原告之訴，為一部有理由，一部無理由，並依民事訴訟法第七十九條
    但書、第八十五條第一項、第三百九十條第二項，判決如主文。
中　　　華　　　民　　　國　　九十四　　年　　　四　　　月　　　八　　　日
                                臺灣臺南地法院民事第二庭
~B法　　　官　李杭倫
右為正本係照原本作成。
如對本判決上訴，須於判決送達後廿日內向本院提出上訴狀
中　　　華　　　民　　　國　　九十四　　年　　　四　　　月　　　八　　　日
~B法院書記官　鄭佩玉
